臺灣臺中地方法院刑事判決　　　　　　　　　　　　　　九十年度自字第七七九號
　　自　訴　人　丙○○
　　代　理　人　黃振源律師
　　被　　　告　丁○○
　　　　　　　　乙○○
　　右　一　人　吳文虎
　　選任辯護人
右列被告等因詐欺案件，經自訴人提起自訴，本院判決如左：
    主  文
丁○○、乙○○均無罪。
    理  由
一、自訴意旨略以：緣自訴人丙○○與被告丁○○本不相識，嗣於民國八十八年初，
    自訴人透過舊識即被告乙○○之介紹，始結識被告丁○○。且於見面之初，被告
    即力邀自訴人投資新臺幣（下同）三百萬元，入股被告二人所籌設之順心鞋業有
    限公司（下稱順心公司），自訴人因信賴被告乙○○，故未及多想即予應允，並
    於八十八年八月三日及同年十月二十日，分二次交齊股款。惟順心公司於八十八
    年十月設立登記完成後不久，被告二人旋以公司需要資金週轉為由，以股東往來
    名義，自八十八年十一月十日起至八十九年二月十五日止，陸續向自訴人調借本
    金計八百五十五萬九千九百二十元。當時自訴人對如此多筆且金額非小之借貸原
    有疑慮，但因被告等一再保證是私人借貸，絕無問題，加以每筆借貸均有被告丁○○代表順心公司所開立之支票做為擔保，自訴人始不疑有他，而依被告之要求
    ，陸續匯款至順心公司及被告丁○○指定之育俊有限公司（下稱育俊公司，負責
    人為被告丁○○），均設於華南商業銀行水湳分行之存款帳戶。豈料，上述順心
    公司之支票，屆期經提示竟均遭退票，經自訴人找被告二人，被告二人竟相互推
    諉，被告丁○○推稱係被告乙○○所借，與伊無關云云；被告乙○○則諉稱：係
    被告丁○○要求伊借款，並非伊決定要借云云，渠二人並同稱該筆款項係因順心
    公司營運不佳，已虧損殆盡云云。然查，順心公司自八十八年十月至八十九年四
    月，甫成立約半年，負債竟高達七千多萬元，已屬令人難以理解。又順心公司與
    育俊公司之負責人均為被告丁○○，育俊公司與順心公司之廠房，復在同一處所
    ，且在順心公司召開債權人會議前，育俊公司即匆忙變更負責人，尤其被告二人
    在明知順心公司資金已有大量缺口下，仍大肆借貸，其無意償還一節至為明顯，
    否則何以八十九年二月中旬尚有大筆借貸，竟於同年月月底即放任支票大量跳票
    ，而在跳票前所借得之資金，究流向何處，被告二人復始終無法為明確之交代。
    因此被告二人自屬惡意詐欺無疑。因認被告二人涉犯刑法第三百三十九條第一項
    之詐欺取財罪嫌云云。
二、按犯罪事實應依證據認定之，無證據不得推定其犯罪事實，又不能證明被告犯罪
    者，應諭知無罪之判決，刑事訴訟法第一百五十四條、第三百零一條第一項分別
    定有明文。再自訴人之指訴是以被告受刑事訴追為目的，是其陳述是否與事實相
    符，仍應調查其他證據以資審認，不得僅憑自訴人片面之指訴遽令被告入罪，最
    高法院五十二年度台上字第一三○○號著有判例可資參照。次按刑法第三百三十
    九條第一項之詐欺取財罪之成立，以意圖為自己或第三人不法之所有，以詐術使
    人將本人或第三人之物交付為要件，所謂以詐術使人交付，必須被詐欺人因其詐
    術而陷於錯誤，若其所用方法，不能認為詐術，亦不致使人陷於錯誤，即不構成
    該罪。申言之，須行為人主觀上有為自己或第三人不法所有之意圖，客觀上係以
    詐術使人將本人或第三人之物交付為要件；而所謂以詐術使人交付財物，必須行
    為人確有施用詐術，致被詐欺人因其詐術陷於錯誤，而交付財物之因果連鎖；若
    行為人並未施用詐術，或所用方法不能認為詐術，或不致使人陷於錯誤，縱有使
    人交付財物情事，亦與詐欺罪之構成要件不符。且民事債務當事人間，若有未依
    債務本旨履行給付之情形，在一般社會經驗而言，原因非一：其或因不可歸責之
    事由無法給付，或因得對他造合法主張抗辯而拒絕給付，甚至債之關係成立後，
    始行惡意遲延給付，皆有可能，非必出於自始無意給付之詐欺罪一端。此外，刑
    事被告依法不負自證無罪之義務，故在別無積極證據之情形下，自難違反上開規
    定，以被告單純債務不履行之狀態，推定其自始即有不法所有之意圖而施用詐術
    。本件自訴人認被告丁○○、乙○○二人涉有詐欺罪嫌，無非係以自訴人應被告
    二人之邀，投資順心公司三百萬元後，甫經約半年，順心公司即負債約七千多萬
    元，及被告因向自訴人借款所交付之支票屆期均遭退票，未獲給付，被告二人嗣
    又互相推諉，拒不清償為其論據。
三、訊據被告二人固均不否認自訴人有投資順心公司三百萬元，而為順心公司股東；
    自訴人確有將借款匯至順心公司及育俊公司帳戶；被告丁○○為順心公司負責人
    ；及被告乙○○確有打電話向自訴人借款等事實，惟均堅決否認有何詐欺犯行，
    被告丁○○辯稱：八十八年七月間，乙○○找伊投資順心公司，伊乃投資七百萬
    元，其餘之八百萬元則由乙○○負責籌措，其中即包括自訴人所投資之三百萬元
    。八十八年九月間，乙○○接下「凱威」、「富得尉」、「基業」等貿易商，計
    三十九萬雙鞋之訂單，乙○○並一口氣即購入三十九萬雙鞋的材料，嗣因生產線
    不順，無法依約交貨，導致順心公司沒有收入，造成順心公司資金週轉不靈，期
    間伊也有借四百八十五萬元予順心公司，另伊所經營之育俊公司亦出售約六百七
    十餘萬元之塑膠皮料予順心公司，事後順心公司倒閉，伊也是被害人。再乙○○
    是順心公司之總經理，順心公司之財務均係由乙○○負責。本件之借款即係被告
    乙○○以順心公司名義向自訴人所借，至向自訴人借款而交付之支票，則係乙○○請會計小姐林妙螢開立後，由林妙螢交予伊在支票上蓋用印章，伊並未向自訴
    人借款。且伊曾提議各股東借予順心公司之款項，由各股東依所佔股份比例分擔
    ，惟遭自訴人所拒，堅持要伊全數負擔，自訴人並曾委由案外人林辰緯向伊催討
    債務，經伊與林辰緯協調並達成協議，約定待法院判決確定後，再向乙○○求償
    ，伊並未詐欺自訴人等語；被告乙○○則辯以：丁○○係順心公司出資最多之股
    東，主掌順心公司財務大權，伊雖為順心公司之總經理，但專職推展業務，不涉
    財務、帳務及生產等事務。伊係經丁○○授意，始以順心公司名義向自訴人借款
    云云，及順心公司成立後，多將資金用於購置臺灣與越南設廠之設備上，營運資
    金已嫌不足，自訴人亦屬順心公司之大股東，對此亦知之甚明，自訴人係為協助
    公司營運，始同意借款，以期順心公司早日獲得利潤。嗣因順心公司經營不善，
    出貨遲延，屢遭客戶取消訂單，終致順心公司虧損連連，無法收拾。況伊雖有出
    面以順心公司名義向自訴人借錢，惟因伊與自訴人係屬舊識，順心公司既有積欠
    自訴人款項，伊乃於八十九年五月間主動將其配偶王湘玲名下，坐落臺中市○○
    路○段四三八號五樓之房地，設定抵押權予自訴人，以期減少自訴人之損失，伊
    並無詐欺自訴人之故意等語。
四、經查：
（一）自訴人確有為投資順心公司，而出資三百萬元之事實，已經被告二人於本院訊
      問時，分別直承屬實，固堪信為真實。惟順心公司成立後，確有實際經營，並
      在越南設廠營運，嗣因經營不善，積欠廠商約六千多萬元，順心公司股東為免
      債務擴大，乃於八十九年二月二十八日會商後，決議暫時停止營業，不再接單
      ，嗣被告丁○○復召集債權人會議，商討償還方式，及被告乙○○在順心公司
      股東決議停業後，因私自接下訂單等行為，經臺灣高等法院臺中分院，以九十
      年度上易字第一二八八號，判決其犯有刑法之業務侵占罪及背信罪，並定應執
      行有期徒刑十一月，及諭知易科罰金之折算標準，已告確定在案等節，業經被
      告二人分別供明在卷，核與證人陳芳文、王湘玲於本院九十年度易字第五五二
      號刑事審理程序中；及證人即順心公司越南廠常務經理夏豐耀，於臺灣高等法
      院臺中分院九十年度上易字第一二八八號審理程序中證述情節相符，有本院九
      十年度易字第五五二號刑事判決、臺灣高等法院臺中分院九十年度上易字第一
二八八號刑事判決、臺灣高等法院臺中分院九十年度上易字第一二八八號九十
      年九月二十一日審理筆錄影本、順心公司訂單明細表各一份在卷可稽，足堪認
      定。是觀諸被告二人既確有實際營運順心公司，並購置相關設備，且在越南設
      廠；及經營公司本有虧損之風險，自訴人自難諉為不知等情，尚難僅憑順心公
      司嗣後經營不善，積欠廠商詎額款項以致虧損，終告停業之事實，遽認被告二
      人有何向自訴人詐騙投資款項三百萬元之不法意圖。
（二）被告乙○○因向自訴人借款而交付予自訴人之支票（發票人均為順心公司）確
      係由順心公司會計林妙螢交予被告丁○○親自蓋用印章，且被告丁○○在順心
      公司之發票上蓋用印章時，均會問明支票用途等節，已據被告丁○○陳明在卷
      。參以，自訴人所應允之借款中，其中有二百萬元係林妙螢通知自訴人方面之
      會計甲○○，匯入被告丁○○所經營之育俊公司帳戶，亦經證人甲○○到庭結
      證屬實，並有華南商業銀行全行通收存款憑條副根影本一紙在卷可按。因此，
      被告丁○○對本案向自訴人借款一事，顯有同意至明，固堪認定。然查，本案
      確係由被告乙○○出面，以順心公司需款週轉為由，向自訴人借款，自訴人應
      允後即指示會計甲○○稱：順心公司會有人與伊聯絡等語，另被告乙○○亦向
      林妙螢稱：自訴人已同意借款等語。嗣林妙螢即與甲○○聯絡，請甲○○將款
      項匯至順心公司及育俊公司之帳戶，甲○○亦自八十八年十一月十日起，至八
      十九年二月十五日止，先後匯款七次計一千一百二十三萬九千九百二十元至順
      心公司帳戶內，及於八十九年二月十五日匯款二百萬元至育俊公司帳戶內，林
      妙螢並曾先後交付面額計四百零六萬七千二百元，發票人均為順心公司，發票
      日分別為八十九年一月二十八日及同年二月十日之支票二張予甲○○，再由甲○○轉交自訴人，用以償還借款，該二張支票嗣亦均有兌現等情，業經自訴人
      、自訴代理人及被告丁○○分別陳明在卷，並經證人甲○○到庭結證屬實，復
      有證人甲○○提出之華南商業銀行全行通收存款憑條副根影本八紙及上開面額
      計四百零六萬七千二百元之支票影本二張為證。又順心公司之支存帳戶係於八
      十九年九月七日開戶，八十九年二月二十九日開始退票，於同年四月十四日經
      票據交換所公告為拒絕往來戶，及被告乙○○確曾於八十九年五月十八日將其
      配偶王湘玲名下，坐落臺中市○○路○段四三八號五樓之房地，設定抵押權予
      自訴人等情，亦有華南商業銀行水湳分行九十年十一月五日（九十）華水湳字
      第一七五號函及土地建築改良物抵押權設定契約書各一紙在卷可憑。另自訴人
      所提出遭退票之五張支票，其發票日分別為八十九年三月十五日、同年月二十
      八日、及同年四月二十日，均在順心公司股東決議停業（即八十九年二月二十
      八日），及順心公司支存帳戶開始跳票（即八十九年二月二十九日）之後，亦
      有該五張支票在卷可按，均堪認定。準此，自訴人既係因被告乙○○以順心公
      司需款週轉為由，而應允借款，並委由其會計甲○○逕與順心公司會計林妙螢
      聯繫匯款事宜，再由甲○○將款項匯至順心公司及育俊公司帳戶內，自難據此
      即認被告二人有何對自訴人施詐術之情事。再佐以順心公司係於八十八年十月
      間設立登記，該公司之支存帳戶，自八十九年九月七日開戶時起，至九十年二
      月二十八日開始退票時止，其間之交易均屬正常，而自訴人匯款至順心公司及
      育俊公司之時間，均在八十九年二月十六日之前，被告並曾透過會計林妙螢交
      付發票日分別為八十九年一月二十八日及同年二月十日，面額計四百零六萬七
      千二百元之支票二張予自訴人，以償還借款，並有兌現，及被告乙○○嗣於八
      十九年五月十八日復將其配偶王湘玲名下，坐落臺中市○○路○段四三八號五
      樓之房地，設定抵押權予自訴人等情，已足證被告二人辯稱：並無意圖為自己
      不法所有之詐欺故意等語，應可採信。況自訴人確係本著其為順心公司股東，
      希望公司有訂單，能夠週轉、能好，始借錢予公司一節，亦經自訴人於九十一
      年五月十六日本院調查中，陳明在卷。準此，益難認被告二人有何對自訴人施
      用詐術，以使自訴人陷於錯誤，而交付借款情事。從而，本件應純屬民事糾葛
      ，核與刑法詐欺取財罪之構成要件有間。此外，復查無其他積極證據足資證明
      被告二人有何詐欺事實，既不能證明被告二人犯罪，自應為其二人無罪之諭知
      。
據上論斷，應依刑事訴訟法第三百四十三條、第三百零一條第一項，判決如主文。
中      華      民      國    九十一    年      八      月    二十九    日
                                臺灣臺中地方法院刑事第三庭
                                    法  官    江奇峰
右正本證明與原本無異。
如不服本判決，應於判決送達後十日內向本院提出上訴狀，上訴於臺灣高等法院臺中
分院( 須附繕本 )。
                                    書記官
中      華      民      國    九十一    年      八      月    二十九    日
